【裁判字號】    99,交抗,1047
【裁判日期】    990430
【裁判案由】    違反道路交通管理處罰條例
【裁判全文】
臺灣高等法院交通事件裁定            99年度交抗字第1047號
抗  告  人
即受處分人  甲○○
上列抗告人因違反道路交通管理處罰條例案件，不服臺灣板橋地
方法院，中華民國99年3月12日所為裁定（99年度交聲字第485號
），提起抗告，本院裁定如下：
    主  文
原裁定撤銷，發回臺灣桃園地方法院。
    理  由
一、原裁定意旨略以：抗告人即受處分人甲○○所有之車牌號碼
    F8-7087號自用一般小客車，於民國98年2月25日16時37分許
    通過交通部臺灣區○道○○○路樹林收費站時，因有「汽車
    行駛於應繳費之公路不依規定繳費」之違規，經遠通電收股
    份有限公司（下稱遠通公司）依受處分人所駕駛車輛之車籍
    地址即臺北縣中和市○○街109巷20號3樓之1 寄發「高速公
    路通行費催繳通知單」，經該址管理員於98年3 月20日簽收
    無誤，而受處分人復未依上開通知單指定之98年4 月10日補
    繳期限補繳通行費，因認有「汽車行駛於應繳費之公路不依
    規定繳費」之違規行為，經內政部警政署國道公路警察局製
    單逕行舉發送達受處分人（案號：公警局交字地 ZFP036236
    號），亦經該址之管理員於98年6 月23日簽收，嗣經原處分
    機關裁決處罰等情，有採證照片、舉發通知單送達證書、高
    速公路局委託遠通電收公司辦理電子收費業務送達證書等附
    卷可稽。受處分人之戶籍址雖早於92年8月1日已遷移至福建
    省金門縣烈嶼鄉上岐村青岐53之1 號，惟其未向原處分機關
    陳報新址，亦未依道路交通安全規則第75條第1 款之規定向
    公路監理機關辦理住址變更異動申請，受處分人縱難以親自
    收受催繳通知單並持以補繳通行費，其不利益自當歸由未陳
    報新址或申請地址異動之受處分人自行承擔，難認遠通公司
    將此通知單送達異議人上開車籍地址，有違行政程序法第72
    條、第8 條之規定。因認受處分人確有「汽車行駛於應繳費
    之公路不依規定繳費」之違規事實，故依違反道路交通管理
    處罰條例第27條第1 項、違反道路交通管理事件統一裁罰基
    準及處理細則第41、43、44、67條規定，裁處新臺幣（下同
    ）罰鍰3,000元等語。
二、抗告意旨略以：受處分人之已完成戶籍地址變更登記，每年
    之燃料稅、驗車通知均寄至處分人之戶籍地址，因政府網路
    連線資訊發達，交通監理機關理應知悉受處分人住所變更之
    事實；又公警局交字第ZFP036236 號逕行舉發通知單雖經受
    處分人上開車籍地址管委會人員於98年6月23 日簽收，然該
    件於次日即由管理員退回郵局，是交通監理機關理當知悉該
    寄送地址有誤，不得僅因受處分人未更改車籍地址即損及人
    民權益等語。
三、經查：
  (一)按送達，於應受送達人之住居所、事務所或營業所為之。又
    於應送達處所不獲會晤應受送達人時，得將文書付與有辨別
    事理能力之同居人、受僱人或應送達處所之接收郵件人員。
    行政程序法第72條第1 項前段定有明文。所稱「住居所」，
    係民法上概念，指當事人依一定事實，足認以久住之意思，
    住於一定之地域者，即為設定其住所於該地，所謂「一定事
    實」，包括戶籍登記、居住情形等，以戶籍登記資料為主要
    依據，但不以登記為要件。又依據道路交通管理處罰條例第
    92條第3 項規定授權訂定之違反道路交通管理事件統一裁罰
    基準及處理細則第5 條明定：「處理違反道路交通管理事件
    ，有關文書送達之程序，依行政程序法之規定」。
  (二)受處分人在上開時、地，未依規定繳費，經遠通公司依受處
    分人所駕駛車輛之車籍地址即「臺北縣中和市○○街109 巷
    20號3樓之1」寄發「高速公路通行費催繳通知單」通知受處
    分人應於98年4月10日補繳，經該址大樓管理員於98年3月20
    日簽收，有高速公路局委託遠通公司辦理電子收費業務送達
    證書在卷可查（見原審卷第19頁）；嗣內政部警政署國道公
    路警察局認定受處分人未依期限補繳而製單舉發，該逕行舉
    發通知單記載受處分人之地址仍為受處分人之車籍地址，亦
    經該址之管理員於98年6 月23日簽收無訛，有內政部警政署
    國道公路警察局送達證書乙件附原卷可據（見原審卷第13頁
    ）。惟受處分人早於92年8月1日即遷入「福建省金門縣烈嶼
    鄉上岐村8 鄰」址，有戶籍謄本及全戶戶籍資料查詢結果、
    遷徙紀錄資料查詢結果在卷可按（參見原審卷第15頁、第20
    頁、第21頁），受處分人復否認其於應到案日期即98年7 月
    22日前曾收受任何催繳通知單及逕行舉發通知書，陳稱：該
    舉發通知書經上開管委會於簽收翌日即98年6 月24日即退回
    郵局，待郵局轉寄至受處分人之戶籍地，受處分人於98年12
    月10日始收到該通知書而知悉本案事實等語，足見上開催繳
    通知單並未送達至受處分人當時之住所，舊址管理員之代收
    並非受處分人當時住所之受雇人，其代收通知書不合於行政
    程序法第72條第1項、第73條第1項之規定，尚難認已合法送
    達於受處分人，應不生合法送達之效力。
  (三)汽車駕駛人之住址有變更者，應填具異動登記書，檢同身分
    證或戶口名簿，向公路監理機關申請，道路交通安全規則第
    75條第1 款固有明文。依該規定，受處分人實際住居所異動
    時，應有自行陳報實際住居所義務，惟該規定應屬訓示性質
    ，交通監理機關就原登記車籍地或受處分人之住所地送達文
    書，其生效與否，仍應視是否符合行政程序法之有關送達之
    相關規定以決定之。原審未查上情，逕依道路交通安全規則
    第75條第1 款規定認受處分人應主動向公路監理機關辦理住
    址變更異動之義務，謂不利益歸未陳報新址或申請地址異動
    之受處分人自行承擔云云，遽為異議駁回之裁定，忽略未合
    法送達催繳通知單一事，事後所為之處分自失所依據，原裁
    定自屬違誤，抗告意旨所陳為有理由，原裁定應予撤銷，發
    回原審查明，另為妥適之裁定。
據上論斷，應依刑事訴訟法第413條前段，裁定如主文。
中    華    民    國    99    年    4     月    30    日
                  刑事第二十一庭審判長法  官  蔡聰明
                                      法  官  許永煌
                                      法  官  趙文
以上正本證明與原本無異。
不得再抗告。
                                      書記官  葉金發
中    華    民    國    99    年    4     月    30    日

司法院資訊處製作；財團法人民間司法改革基金會備份。
